【裁判字號】    98,訴,454
【裁判日期】    990113
【裁判案由】    塗銷土地抵押權登記
【裁判全文】
臺灣新竹地方法院民事判決               98年度訴字第454號
原      告  乙○○
被      告  喬嶧國際股份有限公司
法定代理人  丁○○
兼前一人訴  丙○○
訟代理人                巷15.
法定代理人  甲○○
上列當事人間請求塗銷土地抵押權登記等事件，經本院於民國98
年12月30日言詞辯論終結，判決如下：
    主  文
被告就原告所有坐落新竹市○○段二六二號土地，面積一一六三
點○四平方公尺（地目：田，權利範圍：全部），經新竹市地政
事務所以九十一年空白字第○八四八六○號收件，於民國九十一
年三月二十九日登記，登記原因：讓與，擔保債權總金額：最高
限額新臺幣壹佰伍拾萬元，權利人喬嶧國際股份有限公司，債權
額比例全部，之抵押權登記應予塗銷。
訴訟費用由被告負擔。
    事實及理由
壹、程序方面：
    按解散之公司除因合併、分割或破產而解散外，應行清算；
    股份有限公司之清算，以董事為清算人，但本法或章程另有
    規定或股東會另選清算人時，不在此限，公司法第24條、第
    322 條第1 項分別定有明文。次按清算人有數人時，得推定
    一人或數人代表公司，如未推定時，各有對於第三人代表公
    司之權，而經推定代表公司之清算人，應向法院聲報，公司
    法第334 條、第85條、第83條第1 項亦定有明文。是關於股
    份有限公司之清算人，若章程並無特別規定，而股東會亦無
    選任時，各董事均得充任之，且公司若未推定何人代表公司
    並向法院聲報者，則該股份有限公司之董事均各有對於第三
    人代表公司之權。經查，被告喬嶧國際股份有限公司業經主
    管機關於民國92年3 月4 日經授中字第09231735240 號函核
    准解散登記在案，而該公司章程並未規定何人為清算人，且
    未向法院呈報清算人，此有被告喬嶧國際股份有限公司之公
    司變更登記事項卡、及臺灣臺中地方法院98年度聲字第566
    號民事裁定附卷可參，揆諸前揭說明，則被告公司之全體董
    事原則上均得充任清算人，並各有代表公司之權利，而依被
    告公司董監事資料所載，除董事長胡林蕊外，尚有董事丙○
    ○、甲○○、監察人丁○○，至於胡林蕊則因已於93年8 月
    27日死亡，有戶籍謄本可佐，而無法擔任被告公司之清算人
    ，故應以其餘董事丙○○、甲○○、監察人丁○○擔任被告
    公司之法定代理人，合先敘明。
貳、實體方面：
一、原告起訴主張：
    因生意往來擔保貨款所需，原告提供擔保品新竹市○○段二
    六二號權利範圍全部土地，設定最高限額限額抵押權予被告
    喬嶧國際股份有限公司，94年6 月22日前原告與被告已結束
    業務往來並付清貨款，被告之債權既不存在，應交付塗銷抵
    押權登記之一切相關文件予原告，94年6 月22日被告公司開
    立清償證明書交付原告，因被告公司已解散，且未選任清算
    人，無法提供公司變更登記事項卡，以致無法向新竹市地政
    事務所辦理抵押權塗銷塗記。被告喬嶧國際股份有限公司於
    94 年6月22日時，對原告已無債權，就上開土地所為之抵押
    權登記應予塗銷，被告不為塗銷抵押權之行為，已使原告權
    益受損，爰依民法相關規定，訴請塗銷前開抵押權。
二、被告答辯：
    原告沒有欠錢，我們同意塗銷土地抵押權登記，公司已經不
    存在。
三、得心證之理由
(一)、原告主張之前揭事實，業據其提出土地登記謄本、債務清償
    證明書、他項權利證明書為證，且為被告所不爭執，堪信為
    真實。
(二)、按最高限額抵押契約定有存續期間者，其期間雖未屆滿，然
    若其擔保之債權所由生之契約已合法終止或因其他事由而消
    滅，且無既存之債權，而將來亦確定不再發生債權，其原擔
    保之存續期間內所可發生之債權，已確定不存在，依抵押權
    之從屬性，應許抵押人請求抵押權人塗銷抵押權設定登記（
    最高法院83年台上字第1055號判例意旨可資參照）。次按所
    有人對於無權占有或侵奪其所有物者，得請求返還之。對於
    妨害其所有權者，得請求除去之。有妨害其所有權之虞者，
    得請求防止之，民法第767 條定有明文。經查，系爭土地所
    擔保之債權業已清償，已如前述，基於抵押權之從屬性，系
    爭抵押權亦隨之消滅。而系爭抵押權之登記對於原告系爭土
    地之所有權自有妨害，是原告請求被告塗銷系爭土地所為之
    最高限額抵押權設定登記，乃屬有據。
(三)、從而，原告本於所有權之法律關係，請求被告應將原告所有
    如主文所示土地之抵押權登記予以塗銷，為有理由，應予准
    許。
四、結論：原告之訴為有理由，依民事訴訟法第78條，判決如主
    文。
中    華    民    國    99    年    1     月    13    日
                  民事第一庭    法      官  林麗玉
以上正本係照原本作成。
如對本判決上訴，須於判決送達後20日內向本院提出上訴狀。
中    華    民    國    99    年    1     月    13    日
                                書  記  官  陳思璟

司法院資訊處製作；財團法人民間司法改革基金會備份。
